【裁判字號】    92,勞上易,29
【裁判日期】    920916
【裁判案由】    請求資遣費等
【裁判全文】
臺灣高等法院民事判決                            九十二年度勞上易字第二九號
    上  訴  人  瑪格服飾有限公司
    法定代理人  李蕙珍
    訴訟代理人  王耀星律師
    被上訴人    甲○○
    訴訟代理人  何兆龍律師
    複代理人    梁育純律師
右當事人間請求請求資遣費等事件，上訴人對於中華民國九十一年十二月二十日臺灣
士林地方法院九十一年度勞訴字第一一號第一審判決提起上訴，本院九十二年九月二
日言詞辯論終結，判決如左：
    主      文
上訴駁回。
第二審訴訟費用由上訴人負擔。
    事      實
甲、上訴人方面：
一、聲明：求為判決：
    (一)原判決不利於上訴人之部分廢棄。
    (二)右廢棄部分被上訴人在第一審之訴及其假執行之聲請均駁回。
二、陳述：除與原判決記載相同者，茲引用之外，補陳略稱：
    (一)上訴人並未侵害被上訴人之名譽權
    １、被上訴人確有攜出或遺失其職務所應保管之物
        被上訴人於職務上應行製作工作日誌備忘錄，然於被上訴人離開公司後，其
        職務所屬之工作日誌備忘錄亦同時消失，縱被上訴人確未將系爭工作日誌備
        忘錄攜出公司，亦有保管不週致使系爭工作日誌備忘錄遺失之責，自屬工作
        上有重大過失，又釋字第五０九號解釋意旨可知侵害他人非財產法益需符合
        「真正惡意原則」，而上訴人僅依公司規約將事實公告週知，並無妨害被上
        訴人名譽之意，自不符真正惡意原則。
    ２、縱上訴人解雇被上訴人之事由存否仍有爭議，上訴人亦無以不實之事項妨害
        被上訴人名譽之意
        被上訴人將系爭工作日誌備忘錄擅自攜離公司，為被上訴人於庭訊時自認在
        卷，縱被上訴人之代理人一再陳述並無前開事項，然事實之陳述仍應以當事
        人自行主張者為首應斟酌者，故兩造唯一爭執者應係前開工作日誌備忘錄所
        有權究係屬上訴人或被上訴人所有。縱法院認兩造間是否存有解雇事由，亦
        僅屬上訴人未能盡相關解雇事由存否舉證責任之範疇，縱解雇事由之存否有
        所爭議，上訴人之行為亦僅為一公司內部依法處理勞僱關係之行為，此一行
        為應與侵權行為有間，且上訴人未存有一絲侵害被上訴人名譽之故意可言，
        被上訴人自不能以此遽為請求名譽上之非財產上之損害，換言之，即被上訴
        人應就其因上訴人之行為符合侵權行為而受有名譽損害詳為舉證。
    (二)上訴人之資力
      上訴人公司之資本額為新台幣（下同）一千六百零二萬元、員工人數約八十人
      。
三、證據：除援用第一審所提立證方法外，另補提工作日誌備忘錄影本乙份及被上訴
    人在職期間打版明細乙份為證。
乙、被上訴人方面：
一、聲明：求為判決：上訴駁回。
二、陳述：除與原判決記載相同者，茲引用之外，補陳略稱：
    (一)上訴人公司並無所謂「工作日誌備忘錄」
      上訴人誣指被上訴人偷竊一事時，上訴人之公告說明欄係記載「：：拿出載有
      本公司設計款式及布樣之相關資料：：」，而上訴人至原審又稱是「工作日誌
      」或「工作紀錄」，並無所謂工作日誌備忘錄之名稱，顯見上訴人公司並無所
      謂工作日誌備忘錄而係臨訟設詞。
    (二)縱有工作日誌備忘錄存在，亦係被上訴人所有而非上訴人所有
      證人已於原審證述該文件係由各打版師為自己作業上方便自行做的扎記，並非
      公司規定需為之作業流程，自非上訴人所有之財物。況被上訴人攜出後因沒有
      再使用，所以已將它當成廢棄物丟掉了，目前已無該工作日誌備忘錄或相類似
      的東西存在。
    (三)上訴人確有侵害被上訴人名譽之事實
      被上訴人自民國（下同）七十九年三月二十日起任職於上訴人公司達十一年之
      久，所負責之工作即為打版，而打版亦係被上訴人唯一之專業技能，而上訴人
      竟以被上訴人將自己所有之筆記攜出公司而誣指被上訴人竊盜上訴人所有之財
      產，並就此事發布公告並告知公司已離職之同事，散布被上訴人有偷竊行為，
      可預期者係被上訴人將極難於同業間找到工作，上訴人之行為，自已嚴重侵害
      被上訴人之名譽權，上訴人自應就其侵權行為負損害賠償之責。
    (四)被上訴人之學、經歷及資力
      被上訴人係文德女中高職部畢業，在上訴人公司任職十一年，每月薪資四萬餘
      元，沒有其餘財產。
三、證據：援用第一審所提立證方法。
    理      由
一、本件被上訴人起訴主張：被上訴人自七十九年三月二十日起即在上訴人公司任職
    ，於九十年七月間因產假未至公司上班，上訴人竟以被上訴人有違反聘傭契約第
    四條及人事管理規則之規定，認為被上訴人竊取公司財產及洩漏營業秘密，而先
    於九十年七月四日公告開除被上訴人，並於九十年七月十九日以存證信函寄發通
    知被上訴人終止兩造間之勞動契約。因上訴人所為之指控均非事實，故上訴人前
    開未經預告即終止勞動契約，以及在被上訴人產假之期間內終止勞動契約，均不
    合法，其張貼公告，致使被上訴人之名譽等人格權受損，請求上訴人給付資遣費
    及預告期間工資共五十八萬一千五百九十元，及依民法第一九五條第一項之規定
    請求非財產之損害賠償五十萬元。（被上訴人原審起訴請求資遣費及預告期間工
    資部分及侵權行為逾二十萬元部分，亦即原審判令被上訴人於八十八萬一千五百
    九十元及自九十一年四月十九日起依年息百分之五算計算利息部分敗訴，未據被
    上訴人提起上訴或附帶上訴，業已確定）
二、上訴人則以：被上訴人在上訴人公司擔任打版工作，從工作中可以知道公司研發
    、生產、商品材質等營業上秘密，被上訴人將公司之工作紀錄及載有設計款式及
    布樣之相關資料據為己有，致使公司陷入市場競爭之危機及搗亂經營管理秩序，
    公司才忍痛終止勞動契約。被上訴人依侵權行為請求非財產上之損害賠償，必須
    符合人格法益遭不法侵害且情節重大者，方得為之。上訴人是合法解僱被上訴人
    ，本不生侵害被上訴人之名譽，且縱認上訴人未能盡相關解僱事由存否之舉證責
    任，然上訴人自始未存有一絲侵害原告名譽之意圖，自不符真正惡意原則等語，
    資為抗辯。
三、兩造爭執重點在於上訴人於九十年七月四日之公告有無侵害被上訴人之名譽權？
    查兩造間因被上訴人有無將上訴人之財產攜離公司而生爭執，上訴人認為應開除
    被上訴人，遂於九十年七月四日以瑪字０００二號在公司公告「甲○○竊取公司
    財產及涉嫌洩漏營業秘密行為，予以開除處分」，有公告及其附件 (包括上訴人
    九十年五月十日「瑪字第一號公告」，其主旨為「教唆其母、姊擅自進入工作場
    所及恐嚇經營者及家屬，予以開除處分。」)在卷可憑  (附原審卷六十八、六十
    九頁 )，並為上訴人所不爭執，自可信為真實，則被上訴人主張上開公告誣指其
    竊取公司財產等，使其名譽受損，即非無據，雖上訴人以被上訴人確實有攜帶出
    其所應保管之物，上訴人並無真正惡意之情形云云為辯，按「當事人主張有利於
    己之事實者，就其事實有舉證之責任。」民事訴訟法第二百七十七條前段已定有
    明文，且上訴人之人事管理規則第五節停止任用一節之前言亦記載「‧‧有如下
    之情形，經查證屬實或有具體事證者，予以不經預告解僱」，被上訴人否認有竊
    取公司財產及洩漏營業秘密等行為，則上訴人自應就被上訴人如何「竊取公司財
    產」及「涉嫌洩漏營業秘密行為」等事實，亦即被上訴人所竊取之財產為何？是
    否屬於上訴人公司財產？該財產於離職前或離職時應交還上訴人公司？是否為被
    上訴人所竊走？是否屬於業務機密？有無洩漏？是否致使公司蒙受重大損失？負
    舉證之責任。經查：
(一)本件上訴人於原審時稱：「九十年六月十三日與原告 (即被上訴人 )母親及姊姊
    在勞工局協調時，原告母親和姐姐拿出公司設計的圖稿，圖稿是屬於公司的財務
    ，是有營業秘密的，這些圖稿是屬於原告所保管的」等語（見原審九十一年六月
    十一日之言詞辯論筆錄，卷第十三頁）。然上訴人嗣於原審九十一年七月二日庭
    訊時，當庭被上訴人提出「小圖」資料，並表示所提出之小圖，就是當日（即九
    十年六月十三日）提出協調會，表示自己有能力的東西，經原審提示該小圖資料
    給予上訴人表示意見時，上訴人先稱「這是公司的東西」，嗣請上訴人仔細辨認
    後，上訴人方改稱「這並不是公司之東西」（見原審該日筆錄，第二十七頁），
    顯見上訴人對於被上訴人所持之東西是否屬上訴人公司之財物尚無法正確之判斷
    ，則上訴人遽認被上訴人有取走或洩漏前開「圖稿或布塊」等情，即有未依其人
    事管理規則予以查證之失。
(二)且參酌上訴人於原審自承：「我們在答辯書主張原告母親及姐姐拿出的東西就是
    與設計師溝通的內容及布塊，我有看到二包。我們是每一季都會有一本紀錄，我
    們沒有刻意要求打板師要作，不過他們自己為了要和設計師溝通，自己會做，而
    歷年來的打板師也會把這些資料留在公司，這是屬於商品開發的資料」等情（原
    審九十一年六月十一日筆錄，第十五頁）以及證人即上訴人公司之打版師黃雯琪
    在原審之證述：「（問）工作日誌的目的何在？（答）證人：一、是為了讓設計
    師及我查閱方便，公司是沒有規定打板師一定要做，不過，我會請新進人員一定
    要做，方便管理。二、我從七十八年進到公司所做的工作日誌都還在我那邊，離
    職的時候才交還給公司，公司是沒有規定離職要交還工作日誌，但是這是在工作
    的時間作，且都是公司的板子，所以是公司的東西，而到目前也沒有打板師離職
    ，只有新進人員。三、原告有做工作日誌，因我有請她要製作，她的工作項目內
    容和我相同。」等語（見原審九十一年七月二日之言詞辯論筆錄，第二十四、二
    十五頁），以及上訴人所提打版師之工作標準內，亦無所謂製作紀錄之工作內容
    ，亦足見上訴人所主張之「工作紀錄」或「工作日誌」，並非依上訴人公司應該
    製作的，上訴人亦無規定離職要交還給上訴人。
(三)至於上訴人雖提出打版明細，主張被上訴人有製作如打版明細之「工作紀錄」或
    「工作日誌」，而被上訴人亦不否認從八十六、八十七年開始製作工作日誌，做
    到八十九年等情（原審卷二十六頁），然上訴人既未規定離職時應該交還，或甚
    至未離職前（即勞動契約存續中）應該交回公司，則上訴人以九十年六月十五日
    （被上訴人仍在職）之存證信函要求被上訴人於七日內返還所拿公司之財物，即
    無理由。
(四)又上訴人主張所謂之「工作紀錄」或「工作日誌」經清查現已不存在，姑不論其
    真實性如何？（因上訴人既未規定打版師一定要製作，全賴打版師自己權衡是否
    製作，以利查詢，則被上訴人有無製作？其數量多寡？均未見上訴人舉證以實其
    說，也未有任何明細可供比對），縱認該「工作紀錄」或「工作日誌」現已不存
    在，然其不存在之理由有可能是被偷走（可能是被上訴人偷走或別人偷走），有
    可能已銷燬，也有可能上訴人未仔細清查所致，或不小心丟掉，不一而足，如何
    能以經清查後不存在之情形推論上訴人所謂之「工作紀錄」或「工作日誌」確實
    是遭被上訴人所竊取？
(五)另上訴人主張被上訴人有洩漏營業秘密之行為，然迄至本院辯論終結前，均未提
    出任何證據證明被上訴人有於何時、何地洩漏以及如何洩漏上訴人之營業秘密等
    細節，自不能未經查證即遽下斷語指述被上訴人有洩漏營業秘密之情形。且證人
    即上訴人生產管理部課長宋麗惠於原審證稱：「（問）目前從九十年五月以後到
    目前為止，有沒有看到別家公司生產由原告打板與其設計類似的衣服？目前市面
    上流行的款式，有無由證人設計，但未生產，但是現在在市面的情形？（答）一
    、有發現有雷同的，但因流行趨勢關係，所以市面上就會發生類似的情形。二、
    我不清楚。」等語（見原審卷八十一頁），可見上訴人稱被上訴人有洩漏營業秘
    密乙節，並無證據證明。
(六)上訴人復主張其行為僅係處理公司內部勞僱關係之行為，不符合真正惡意原則云
    云，惟上訴人處理勞僱關係，既未經查證被上訴人竊取公司財產，只是懷疑及推
    斷，則其只須對被上訴人意思表示終止勞動契約即可達到其處理勞僱關係之目的
    ，縱使必要貼公告，亦只須表明依何規定終止勞動契約即為已足，其不此之圖，
    既不先為查證，繼而粗劣地認定被上訴人有竊取上訴人公司財產及涉嫌洩漏營業
    秘密，更進而於九十年七月四日在公司內貼出上述公告載明前揭不實事由，使公
    司內員工 (上訴人自承約八十人 )，及至公司洽公之不特定多數人，均得以目見
    知之，顯有過失，且具違法性，上訴人謂其無惡意云云，並不足採。
四、綜上所述，上訴人依其公司之人事管理規則，負有查證屬實或舉出具體事證之義
    務，然其既無法證明被上訴人竊走何項公司財物，且無任何依據要求被上訴人在
    離職前或離職時提出上訴人所謂之「工作日誌」或「工作紀錄」，也無證據證明
    有洩漏營業秘密等事實，即於九十年七月四日貼出上述公告載明前揭不實事由之
    行為，顯有過失，且具違法性，該行為均足以造成不知情之人於觀其公告，對於
    被上訴人之人格產生貶損以及名譽受損之結果，兩者間自有因果關係，且其情節
    亦非輕微，應構成對於上訴人名譽權之侵害，本院審酌兩造之身份、被上訴人之
    教育程度為高職畢業，在上訴人公司任職十一年，上訴人公司之資本額為一千六
    百零二萬元，員工人數約八十人、本件訴訟所耗費之時間及其他一切情狀，認被
    上訴人請求賠償精神慰撫金二十萬元之範圍，尚屬允當，原審判命上訴人如數給
    付，於法並無不合。上訴意旨指摘原判決不當，求予廢棄改判，為無理由，應予
    駁回。
五、據上論結，本件上訴為無理由，依民事訴訟法第四百四十九條第一項、第七十八
    條，判決如主文。
中      華      民      國    九十二    年      九      月    十六      日
                              勞工法庭
                                  審判長法  官  蔡    燉
                                        法  官  黃  莉  雲
                                        法  官  俞  慧  君
正本係照原本作成。
不得上訴。
中      華      民      國    九十二    年      九      月     十七     日
                                        書記官  葉  國  乾


司法院資訊處製作；財團法人民間司法改革基金會備份。
